【裁判字號】    90,訴,1363
【裁判日期】    901207
【裁判案由】    遺棄
【裁判全文】
臺灣高雄地方法院刑事判決                          九十年度訴字第一三六三號
    公  訴  人  臺灣高雄地方法院檢察署檢察官
    被      告  甲○○
右列被告因遺棄案件，經檢察官提起公訴（九十年度調偵字第二八五號），本院判決
如左：
    主  文
甲○○對於無自救力之人，依法令應養育，而不為其生存所必要之養育，處有期徒刑
壹年。
    事  實
一、甲○○與黃瑞霞係夫妻，甲○○依據法令對於妻黃瑞霞負有扶助、養育義務之人
    。黃瑞霞於民國八十七年一月三十日因車禍受傷，雖經救治仍因腦部外傷開刀而
    呈半昏迷之狀態，頭腦失去功能，永遠無法恢復，並有慢性肺衰竭之疾病，且須
    設鼻胃管進行餵食，及插設導尿管排尿，需專人長期照料，而無自行處理自己事
    務之能力及無自救能力之植物人，甲○○並於八十七年四月三十日，將黃瑞霞送
    至位於高雄市○○路一八○號之三之「吉翁護理安養院」（現已簽址至高雄市○
    ○區○○路二百號一、二樓），並約定每月支付二萬元之安養費用，甲○○明知
    黃瑞霞將因其停止支付安養費用，安養契約即遭解除，而陷於無自救力狀態，竟
    自八十八年四月間份起停止支付任何安養費用，並拒絕前往吉翁護理養護之家探
    視，縱經吉翁護理養護之家之負責人乙○○向甲○○為黃瑞霞索取必要之養護費
    用，甲○○仍不為黃瑞霞生存上所必要之扶助、養育或保護。
二、案經乙○○即吉翁養護之家負責人告發，及由臺灣高雄地方法院檢察署檢察官偵
    查起訴。
    理  由
一、訊據被告甲○○固坦承與被害人黃瑞霞之間係夫妻關係，於八十七年月日黃瑞霞
    因車禍事故致受有傷害而成為植物人，並於八十七年四月將被害人黃瑞霞送至吉
    翁養護之家，惟矢口否認有何遺棄犯行，辯稱：伊有拿錢給黃瑞霞與前夫所生之
    子女，並委託照顧被害人黃瑞霞，伊目前無錢亦無工作，無資力可以養護黃瑞霞
    云云。
二、經查︰
  （一）右揭事實，業據告發人吉翁養護之家負責人乙○○分別於檢察官偵查中及本
        院調查中陳稱：被告於八十七年四月三十日，將被害人黃瑞霞送進養護之家
        ，當時約定每月五日需支付二萬元之養護費用，被告僅支付一年費用後，即
        不再支付，亦未來探望被害人黃瑞霞等語綦詳，復有申請進住合約書一紙在
        卷可稽，被害人黃瑞霞於八十七年一月三十日，因車禍意外事故致頭部右側
        硬腦膜下血腫，經送醫開刀救治後，仍有意識深度昏迷，頭腦失去功能永遠
        無法恢復，而無處理自己事務之能力，於八十七年五月二十日由本院以八十
        七年禁字第六七號裁定宣告黃瑞霞為禁治產人，並指定被害人黃瑞霞之夫甲
        ○○為監護人，需負責護養及治療，復於八十九年十月十二日，由新高鳳醫
        院進行診斷黃瑞霞，仍因腦部外傷開刀，慢性肺衰竭，而呈半昏迷、植物人
        狀態，須插置鼻胃管餵食，及導尿管排尿，並需專人長期照料等情，有本院
        八十七年禁字第六七號民事裁定、新高鳳醫院診斷證明書及戶籍謄本各一紙
        ，及被害人黃瑞霞之相片七幀在卷足憑，足認被害人黃瑞霞確為無自救力之
        人；並據前開進住合約書第六條載明：乙方（即被告）有第三條至第五條各
        項應繳費用欠繳時，甲方（即吉翁護理安養院）得通知乙方家屬或保證人繳
        納，若逾三日乙方仍拒繳，甲方得逕行代繳或解除本合約，被告亦自承安養
        費支付到八十八年間即未再支付，堪認前開安養契約業已由吉翁護理安養院
        之負責人乙○○所解除，是吉翁護理安養院對於被害人黃瑞霞並無何扶助、
        養育或保護之義務。按夫妻互負扶養之義務，又監護人為受監護人之利益，
        應按受監護人之財產狀況，護養療治其身體，民法第一千一百十六條之一前
        段及第一千一百十二條分別定有明文，被告不但為被害人黃瑞華之夫並為其
        監護人，前已敘明，依法被告須對黃瑞華負有扶助、養育及保護之責。
  （二）被告並自承因被害人黃瑞霞車禍後曾領得約三、四百萬元之保險金，但因生
        意失敗而賠光，目前無資力云云，惟查，被告並未提出任何貧戶證明，復按
        受扶養權利者為配偶時，因負擔扶養義務而不能維持自己生活者，僅減輕其
        義務，不得免除其義務，民法第一千一百十八條亦定有明文，是被告不僅為
        被害人黃瑞華之夫並為其監護人，縱無資力，仍應善盡對黃瑞霞之養育、保
        護義務。又被告雖稱：伊有委託黃瑞霞與前夫所生之子女「陳其傳」或「陳
        琪傳」等人照顧黃瑞霞云云，惟經本院查詢前開相關資料，並無「陳琪傳」
        之人，復查詢全國有關「陳其傳」之人，據所得之資料均因年紀過長而無相
        符資格之人，有法務部戶役政聯結作業系統資料三份在卷可參，被告前開所
        辯顯係卸責之詞，並不足採。本件事證明確，被告犯行洵堪認定。
三、按刑法第二百九十四條第一項之遺棄罪，以負有扶助、養育或保護義務者，對於
    無自救能力之人，不為其生存所必要之扶助、養育或保護為要件。所謂「生存所
    必要之扶助、養育或保護」，係指義務人不履行其義務，於無自救能力人之生存
    有危險者而言。最高法院二十九年上字第三七七七號判例意旨所稱：「若負有此
    項義務之人，不盡其義務，而事實上尚有他人為之養育或保護，對於該無自救力
    人之生命，並不發生危險者，即難成立該條之罪」。應以於該義務人不履行其義
    務之際，業已另有其他義務人為之扶助、養育或保護者為限，否則該義務人一旦
    不履行其義務，對無自救力人之生存自有危險，仍無解於該罪責，有最高法院八
    十七年台上字第二三九五號判例可資參照。本件被告依據法令對於其妻黃瑞霞負
    有扶養之義務，被告竟消極將無自救力之妻子黃瑞華棄置於吉翁護理安養院之所
    為，係犯刑法第二百九十四條第一項違背義務之遺棄罪。爰審酌被告素行良好，
    有台灣高等法院被告全國前案紀錄表一份在卷可稽，被告未盡身為人夫應有之基
    本義務，對於妻子不為生存必要之扶助養育，任意將被害人黃瑞華棄置於養護之
    家，而不聞問之動機、手段，及犯罪後一再藉詞稱無資力，拒對害人黃瑞華盡任
    何扶助、養育及保護之責之態度等一切情狀，量處如主文所示之刑，以為懲儆。
據上論斷，應依刑事訴訟法第二百九十九條第一項前段，刑法第二百九十四條第一項
，判決如主文。
中      華      民      國    九十      年     十二     月      七      日
                        臺灣高雄地方法院刑事第四庭
                            法    官    程克琳
右正本證明與原本無異。
如不服本判決，應於判決送達後十日內，向本院提出上訴狀。
                            書 記 官    梁瑜玲
中      華      民      國    九十      年     十二     月      七      日
【附錄本件應適用之法條】
刑法第二百九十四條第一項：
對於無自救能力之人，依法令或契約應扶助、養育或保護，而遺棄之，或不為其生存
所必要之扶助、養育或保護者，處六月以上五年以下有期徒刑。
因而致人於死者，處無期徒刑或七年以上有期徒刑，致重傷者，處三年以上十年以下
有期徒刑。


司法院資訊處製作；財團法人民間司法改革基金會備份。
